最高法院刑事判決　　　　　　九十六年度台上字第五八一四號
上　訴　人　甲○○
　　　　　　　　　　8樓
選任辯護人　鄭文龍律師
　　　　　　林　凱律師
上列上訴人因貪污案件，不服台灣高等法院中華民國九十六年七
月二十六日第二審判決（九十五年度上訴字第三四七二號，起訴
案號：台灣桃園地方法院檢察署九十四年度偵字第一二○七七號
），提起上訴，本院判決如下：
    主  文
原判決撤銷，發回台灣高等法院。
    理  由
本件原判決認上訴人甲○○於民國八十九年九月十九日起至九十
四年六月二日間，任職於桃園縣政府警察局桃園分局中路派出所
擔任警員，其負責之勤區為桃園分局第十八警勤區（範圍為桃園
市中正里第十五至十八鄰），負責之任務包括共同勤務，即為值
班、備勤、守望、巡邏、臨檢；個人勤務，即為勤區查察，負責
第十八警勤區內之戶口查察、行政違規查報、治安顧慮人口監管
查察及治安情資蒐報等工作，為依據法令從事公務之人員（於九
十四年六月三日起調任該局警備隊警員職務，現已離職）；另依
刑事訴訟法第二百三十一條規定，其應受檢察官及司法警察官之
命令，負有偵查犯罪，於知有犯罪嫌疑者，應即開始調查，並將
調查之情形報告該管檢察官及司法警察官，為有調查犯罪職務之
人員。而李德川則係於八十九年四月間某日起至九十四年一月三
十日止，在桃園分局第十八警勤區內之桃園縣桃園市○○街三四
巷九號，經營「星際電視遊樂器專賣店」（下稱：星際專賣店）
；李德川之母蔡秀吟則設籍居住於桃園分局第十八警勤區內之桃
園縣桃園市○○街三四巷七號並於該址經營「壽星商店」；而依
九十年內政部警政署函發「戶口查察作業規定」規定，上訴人對
於上揭二處之戶口查察工作，每六個月至少一次，此為上訴人職
務上所知悉。上訴人於八十九年九月十九日調任桃園分局中路派
出所警員後，乃加強桃園市○○街三四巷附近住戶之戶口查察及
勤區查察工作，居住於此區之蔡秀吟認為此種戶口查察及不定時
勤區查察之行為，干擾其生活作息並影響上開「星際專賣店」之
經營，遂先後多次要求其子李德川與上訴人聯絡、處理，希能減
少該戶口查察、勤區查察之頻率，李德川知悉後，先於九十年間
某日，上訴人前往「星際專賣店」實施戶口查察時，當面向上訴
人表示希能減少戶口查察之頻率，因上訴人未表同意，李德川又
於九十年年底某日，透過桃園市中信里里長蕭文福安排，在桃園
市○○路○段之「台東土雞城」與甲○○一同用餐，席間李德川
曾私下再次向上訴人表達希能減少戶口查察次數之意，然仍為上
訴人所拒絕。李德川經與其妻子陳玉真（嗣於九十四年二月三日
離婚）商量後，決定以每月支付上訴人新台幣（下同）五千元，
每二月支付一次為代價，希能換取上訴人減少查察之次數，隨即
推由陳玉真於九十一年三月間某日某時許，撥打上訴人手機（先
電詢中路派出所查知上訴人手機門號），向上訴人陳稱：我是「
可口可樂」老闆娘，有東西要交給你等語，暗示其與李德川已決
定定期給付金錢予上訴人而換取上訴人減少對上開二址之戶口查
察、勤區查察之頻率之意思，而上訴人明知依規定其對上開二址
之戶口查察頻率僅需維持每六個月至少一次；勤區查察則可依其
職務上之需要自為裁量，均為其職務上之行為，竟為貪圖不法錢
財，基於職務之行為而收受賄賂之概括犯意，立時於電話中指示
陳玉真將第一期所約定給付之金錢，持往不知情之吳周全所經營
位於桃園市○○路三○四號「全誠中古機車行」內，交由吳周全
轉交上訴人，而與陳玉真於該電話中達成由李德川、陳玉真定期
支付金錢予上訴人，而上訴人則將適度減少對上開二址之戶口查
察、勤區查察工作以為對價之期約。上開期約達成後之同日（即
九十一年三月間某日）下午某時許，陳玉真即依上訴人上開電話
指示，將李德川前所交付之一萬元放入信封袋內，持往上開機車
店交付吳周全，由吳周全轉交上訴人收受；而此之後，陳玉真均
會於每二月屆滿前後，先向李德川拿取每二月應給付上訴人之一
萬元，或由李德川商請陳玉真先行支付後再償還之方式，由陳玉
真將該一萬元裝入信封袋後，撥打上訴人上開手機，再依上訴人
電話指示，將該一萬元持往上訴人指定之地點，交付予上訴人所
指定交付之人；即陳玉真繼於九十一年五月中旬某日某時許，依
上訴人之指示，將內裝一萬元之信封袋，持往前開機車行交給吳
周全，由吳周全轉交上訴人；繼於九十一年七月中旬某日十六、
十七時許，依上訴人之指示，將內裝一萬元之信封袋，持往不知
情之紀月卿所開設位於桃園巿壽星街二十號之某美容院店內，交
付予該紀月卿，由紀月卿於二十分鐘後，在上開美容院內轉交上
訴人；又於九十一年九月、十一月中旬某日某時許，先後二次依
上訴人之指示，均將內裝一萬元之信封袋，持往前開機車行交給
吳周全，由吳周全先後轉交上訴人；上訴人前後收受賄賂計五次
，每次均一萬元，總計五萬元。而上開賄款交付期間，上訴人則
改以每二月對上開二址實施戶口查察（或勤區查察）一次之頻率
，為其職務上之工作以為對價。嗣因李德川於九十四年一月三十
日結束「星際專賣店」之經營後，於九十四年五月八日，以電子
郵件向內政部警政署政風室檢舉上開上訴人收賄情事，由警政署
政風室指示桃園縣政府警察局桃園分局調查，始悉上情。因認第
一審法院依刑法修正前關於連續犯之規定，論處上訴人連續對於
職務上之行為收受賄賂罪刑，為無不合，予以維持，並駁回上訴
人在第二審之上訴，固非無見。
惟查：（一）上訴人犯罪在九十六年四月二十四日以前，依中華
民國九十六年罪犯減刑條例第三條第一項第一款規定：「犯貪污
治罪條例第四條至第六條之罪，經宣告死刑、無期徒刑或逾有期
徒刑一年六月之刑者，不予減刑，但依同條例第十二條規定減輕
其刑者，不在此限。」又「依本條例應減刑之罪，未經判決確定
者，於裁判時，減其宣告刑。依前項規定裁判時，應於判決主文
同時諭知其宣告刑及減得之刑。」同條例第七條亦有明文規定。
本件原判決認上訴人係於九十一年三月至十一月間犯貪污治罪條
例第五條第一項第三款對於職務上之行為收受賄賂罪，並以上訴
人情節輕微而其所得財物在五萬元以下，依同條例第十二條第一
項之規定減輕其刑。惟上訴人犯罪時間既在九十六年四月二十四
日以前，依上揭減刑條例第三條第一項第一款但書規定，自得依
同條例第二條之規定減其宣告刑，原判決於九十六年七月二十六
日宣判，未予適用為減刑之宣告，自有判決不適用法則之違法。
（二）原判決事實認定陳玉真於九十一年三月間某日，撥打上訴
人之手機，向上訴人陳稱：我是「可口可樂」老闆娘，有東西要
交給你等語，向上訴人暗示其與李德川已決定定期給付金錢予上
訴人而換取上訴人減少對「星際專賣店」及「壽星商店」二址之
戶口查察、勤區查察之頻率之意思，而上訴人明知依規定其對上
開二址之戶口查察頻率僅需維持每六個月至少一次；勤區查察則
可依其職務上之需要自為裁量，均為其職務上之行為，竟為貪圖
不法錢財，基於職務之行為而收受賄賂之概括犯意，立時於電話
中即指示陳玉真將第一期所約定給付之金錢，持往不知情之吳周
全所經營位於桃園市○○路三○四號「全誠中古機車行」內，交
由吳周全轉交上訴人，而與陳玉真於該電話中達成由李德川、陳
玉真定期支付金錢予上訴人，而上訴人則將適度減少對上開二店
之戶口查察、勤區查察工作以為對價之期約（見原判決第二頁第
二○至三一行、第三頁第一至三行），認上訴人係以此方式向李
德川期約賄賂。然理由欄援引證人陳玉真於第一審所供：我打電
話給上訴人，我說我是「可口可樂」老闆娘，有東西要交給上訴
人，上訴人就指示我將東西拿去復興路的機車店交給老闆，這樣
子上訴人應該就知道了等語（見原判決第八頁第二至七行）。依
證人陳玉真上開供詞，並未提及其與上訴人間就交付賄賂以取得
上訴人減少對上開二店之戶口查察、勤區查察工作對價達成何種
期約。再依證人陳玉真於第一審供稱伊未曾與上訴人就交多少錢
之事討價還價過，在電話中並未跟上訴人談及交錢數字等語（見
一審卷第一七四、一七八頁），其他亦無證據顯示陳玉真有要求
上訴人減少對上開二店之戶口查察、勤區查察工作之對話，原判
決認陳玉真於上開電話中即達成定期支付金錢予上訴人，而上訴
人則將適度減少對上開二店之戶口查察、勤區查察工作以為對價
之期約乙節，尚嫌理由不備。上訴意旨指摘原判決不當，尚非全
無理由，應認有撤銷發回更審之原因。
據上論結，應依刑事訴訟法第三百九十七條、第四百零一條，判
決如主文。
中　　華　　民　　國　九十六　年　　十　　月　三十一　日
                      最高法院刑事第四庭
                          審判長法官  莊　登　照
                                法官  黃　一　鑫
                                法官  林　秀　夫
                                法官  徐　昌　錦
                                法官  許　錦　印
      本件正本證明與原本無異
                                      書  記  官
中　　華　　民　　國　九十六　年　 十一 　月　　六　　日
                                                Ａ
